【裁判字號】    89,上訴,4078
【裁判日期】    900823
【裁判案由】    違反槍砲彈藥刀械管制條例
【裁判全文】
臺灣高等法院刑事判決                          八十九年度上訴字第四七八號
    上  訴  人
    即  被  告  甲○○
    上  訴  人
    即  被  告  乙○○
    選任辯護人  劉添錫
右上訴人因違反槍砲彈藥刀械管制條例案件，不服臺灣士林地方法院八十九年度訴字
第一三二號，中華民國八十九年十月三日第一審判決（起訴案號：臺灣士林地方法院
檢察署八十八年度偵字第一一四一九號）提起上訴，本院判決如左：
    主  文
原判決撤銷。
甲○○、乙○○共同未經許可持有如附表一所示之手槍等槍枝，甲○○處有期徒刑柒
年陸月，併科罰金新臺幣貳拾萬元；乙○○，累犯，處有期徒刑柒年捌月，併科罰金
新臺幣貳拾萬元。罰金如易服勞役，均以罰金總額與陸個月之日數比例折算。各應於
刑之執行完畢或赦免後，令入勞動場所強制工作參年。
扣案如附表一所示之手槍等槍枝、如附表二所示之子彈，均沒收。
    事  實
一、乙○○於民國（下同）八十四年間因殺人未遂案件，經台灣士林地方法院判處有
    期徒刑二年六月確定，八十五年五月三十日假釋，八十六年十一月三十日縮刑期
    滿執行完畢。
二、甲○○係典匠珠寶公司（下簡稱典匠公司，址設臺北市○○區○○街二十三號，
    該址兼供甲○○住家使用）負責人，乙○○於八十七年初受僱於甲○○在典匠公
    司工作。八十八年十月間，二人基於共同持有槍彈之犯意聯絡，未經許可，由乙
    ○○自林茗（敏）松者（真正姓名、年籍均不詳），於不詳時地同時取得具有殺
    傷力之如附表一所示之手槍等槍枝，及附表二、附表三（其中○點二二吋轉輪子
    彈八顆為不發彈除外）所示之子彈等物（下稱系爭槍彈等物），持至典將公司上
    址，由甲○○將其中附表一之(二)手槍置於皮包中而藏放在典匠公司甲○○主臥室
    後方更衣室木架上珠寶與手錶藏置盒旁，其餘如附表一之(一)、(三)及附表二、附表
    三所示之槍彈等物，放置在專放珠寶之金屬箱中，藏放在主臥房上層小閣樓處之
    衣櫃內，而與乙○○共同持有之。嗣警因接獲檢舉甲○○在前址藏有槍械，經於
    八十八年十一月五日下午一時三十分許，持檢察官搜索票在上址當場查獲，並扣
    得上開槍彈等物。
三、案經臺北市政府警察局南港分局（下稱南港分局）報請臺灣士林地方法院檢察署
    檢察官偵查起訴。
    理  由
一、上訴人即被告甲○○、乙○○均矢口否認右開犯行，甲○○辯稱：伊並不知道乙
    ○○將槍彈放置於伊房間內，乙○○自被逮捕之後即自白犯罪，且明確供述上訴
    人並未共同持有，伊無基於現實管領之意思對上開槍彈加以支配或保管，無論主
    客觀均不構成持有槍彈罪。乙○○辯稱：該批槍、彈是已故盧金盾所有，盧金盾
    係伊胞姐賴美華之男友，賴美華於八十六年四月間受盧金盾之託保管一只箱子，
    之後賴美華發現其內放置槍枝，乃分開藏放，其中一部分槍彈經警方於八十六年
    六月二十四日自伊及胞弟賴保勝房間查獲，伊於八十八年九月間搬家時，發現家
    中有一只箱子遂搬至新家藏放，之後打開方知是槍彈，不知如何處理，乃將之移
    到上班地點之老闆臥房上層小閣樓放置而被警方查獲，上開槍彈與之前八十六年
    六月間被查獲者均屬同一款式、同一工廠所製造，伊係在不知情之情況下才持有
    槍枝，無犯罪故意，且伊是私下藏放槍枝，與伊老闆甲○○無涉云云。
二、經查：
  (一)本件系爭槍彈等物之所以被警於前揭時地查獲，係肇因於檢舉人Ａ１於八十八年
    十一月四日下午，以「曾於八十八年十月初，目賭綽號雙喜之上訴人甲○○在車
    上放有前述槍械，目前該槍械放置在典匠公司地下一樓」等情（見聲字第一四六
    ○號卷第三頁檢舉人筆錄），因而向南港分局提出檢舉，經警持檢察官搜索票於
    同月五日下午一時三十分至同日五時三十五分許實施搜索扣押得系爭槍彈等物（
    見同上卷第十三頁搜索扣押筆錄）。上開檢舉人確有其人，有其姓名年籍資料對
    照表在卷（見同上卷第六頁）經本院拆封核閱明確。本院函請南港分局轉請承辦
    員警偕同檢舉人到庭說明經過（單獨傳喚），雖該檢舉人因故未到庭，惟本案檢
    舉及查獲之經過，已據證人即承辦之南港分局刑事小隊長何俊峰結證稱：「檢舉
    人來電話說要找組長，組長接獲檢舉電話，就交給值班的王仁尊了解情況，與檢
    舉人約在汐止（見面），檢舉人開口要三萬元，後來王仁尊請檢舉人到局裡說明
    ，當時我受訓已回來，所以王仁尊就將檢舉人交給我處理，檢舉人說他有困難，
    查證他確有此事，幫他解決後才開始做筆錄，他只說坐在綽號雙喜（甲○○）的
    車內看到槍械，沒說與甲○○是何關係」、「檢舉人有告訴王仁尊（甲○○）家
    裡擺設情形，王仁尊有到甲○○家中查證擺設情形大致相符，所以認為他檢舉內
    容可靠，才去聲請搜索票去他家搜索」等語明確（見本院卷第五十頁）。上訴人
    甲○○雖否認上開檢舉人警訊筆錄之真實，惟檢舉人已明白指證曾目賭上訴人甲
    ○○持有系爭槍械等物，則其警局供述筆錄即非無證據能力。
  (二)上訴人甲○○雖在前址經營典匠公司，但該址兼供住家使用，此除據甲○○供明
    外，依原審勘驗現場圖（見原審卷第八三頁）及本院再赴現場勘驗結果（見本院
    卷第一二六頁）所示，該公司所在地前半部即係營業場所（廳），後半部為住家
    ，其間以木板門為區隔，門上方裝設有監視器等保全設施。住家部分入門處直走
    ，右邊是主臥室；前方為兒童房間、小廚房；左轉分別為餐廳（桌）、小客廳及
    和室。原審現場圖標示「號」即發現藏槍彈之處，其中「主臥室後方更衣室」，
    即係原審卷第一○三頁反面編號十五之照片，「主臥房上層小閣樓處衣櫃」，則
    為同卷第一○四頁反面編號十九之照片所示，除有卷附各該照片足佐外，並為上
    訴人甲○○直承不諱（見本院卷第一七二、一七三頁）。依此情形，則系爭槍彈
    等物藏放地點，均在上訴人甲○○與乃妻主臥室房間及主臥室上方之小閣樓，乃
    屬上訴人甲○○夫妻生活極端私密之場所，情甚明灼。
  (三)扣案之系爭槍、彈經送內政部警政署刑事警察局（下稱刑事警察局）鑑驗結果，
    除其中點二二吋子彈有八顆無法擊發，係不發彈，不具殺傷力外，其餘槍、彈經
    鑑定結果，「（槍枝管制編號0000000000），認係以色列ＩＭＩ廠製
    ＵＺＩ型九釐米制式手槍（俗認衝鋒槍），槍管內具四條右旋來復線，槍上標有
    ＵＰ 16008字樣，機械性能良好，可擊發子彈，具傷傷力；（槍枝管制編號00
    00000000），認係美國ＢＥＲＥＴＴＡ廠製九釐米制式半自動手槍，槍
    管內具六條右旋來復線，槍號為ＢＥＲ四三一九九三Ｚ，機械性能良好，可擊發
    子彈，具傷傷力；（槍枝管制編號0000000000），認係北美武器公司
    製口徑○‧二二吋制式轉輪手槍，槍管內具八條右旋來復線，槍號為Ｖ三八九一
    九，機械性能良好，可擊發子彈，具傷傷力。子彈三十二顆（均經試射），其中
    二十四顆認均係制式口徑○‧二二吋轉輪槍彈，均可擊發，認均具殺傷力；子彈
    二百顆（試射三十八顆），認均係制式口徑九釐米半自動手槍彈，均具殺傷力」
    ，及其中試射所餘之一百六十二顆制式口徑九釐米半自動手槍彈，當然均具有殺
    傷力等情，此分別有該局八十八年十一月十九日刑鑑字第一一六九一二號鑑驗通
    知書（見八十八年偵字第一一四一九號卷，下稱偵查卷，第九四頁），暨經該局
    九十年三月七日刑鑑字第二八一五二號函復本院（見本院卷第八九頁）說明在卷
    可參。
  (四)系爭扣案之槍彈等物原係上訴人乙○○所持有，此迭經其供認不諱，又乙○○對
    於查獲槍、彈之種類、滅音器係用於俗認衝鋒槍及如何包裝情形均供述詳確，亦
    與卷附之槍、彈照片及查獲時警方所拍攝之蒐證錄影帶所示情節相符，此部份之
    自白與事實相符，堪信為真實。考之系爭槍彈等物來源，則據上訴人乙○○於為
    警獲案之初及檢察官第一次訊問時，已明白供稱是一名住石牌名叫林茗（敏）松
    者所寄放（見偵查卷第七頁反面、第五四頁反面、第五六頁），之後自八十八年
    十二月十六日檢察官第二次訊問起，即改稱係伊於八十七年七月間從台北市○○
    ○路搬至桃園時，在家中閣樓發現，才帶到典匠公司倉庫藏放，應是其姐賴美華
    之男友盧金盾所有云云。按當事人於獲案之初所為之陳述，較少權衡利害關係，
    故其嗣後翻異前供，除非能證明其初供與事實不符，或其事後更異之詞為可採信
    ，自不能僅憑其供詞歧異，即遽以捨棄初供不用。經查，上訴人乙○○前於八十
    六年六月二十四日晚間，在台北市北投區○○○路一四七巷二弄二十八號住處，
    另案為警查獲涉嫌持有美國ＢＥＲＥＴＴＡ廠製九釐米制式半自動手槍（槍號為
    ＢＥＲ四三○二二三Ｚ）、由仿半自動手槍製造之玩具手槍改造而成之槍枝各一
    支，及口徑九釐米制式子彈等情，案經本院八十八年九月七日，八十七年度上訴
    字第二一六五號判決改判上訴人乙○○無罪，其理由略謂「關於本案槍枝、子彈
    之來源，據證人賴美華所供，原係已故案外人盧金盾所有，經其在八十五年三、
    四月間與盧金盾投宿臺北縣蘆洲市某處賓館後回家中，惟恐槍枝走火，遂予分
    散兩處藏置於嗣後查獲之房間內，藏放時並未告知被告二人（即乙○○、賴保勝
    兄弟）等語，與上訴人二人所辯均無不符」，因認上訴人乙○○不知情之辯解可
    信。嗣該案未據檢察官上訴而告確定，除有本院上開判決可佐外（見偵查卷第八
    七至八九頁），並經本院調取上開案卷核閱無訛。依賴美華所供，所謂盧金盾其
    人將上開槍彈交付其持有後，賴女即將之分散兩處藏置於嗣後查獲之房間內；此
    與上訴人乙○○在本案所稱賴女將槍彈分兩處（部分）藏放之說詞固屬一致，但
    上訴人又稱其中一處（部分）係之前另案被查獲者，另一處（部分）即本案扣押
    之槍彈云云，此部分情節與賴美華前供兩處藏放地點均被查獲，已有不合。矧查
    ，兩案扣押之手槍，除其中美國ＢＥＲＥＴＴＡ廠製九釐米制式半自動手槍，廠
    牌及口徑相同外，其餘槍枝種類俱不一樣，此參之兩案扣案槍枝之鑑驗通知書即
    明（見本院卷第一○四頁、偵查卷第五五頁）。查槍號係槍枝生產工廠所編之號
    碼（見本院卷第一六一頁所附刑事警察局函）。該美國ＢＥＲＥＴＴＡ廠製九釐
    米制式半自動手槍，前案槍號為ＢＥＲ四三○二二三Ｚ，本案槍號則為ＢＥＲ四
    三一九九三Ｚ，兩者槍枝號碼差距一千七百餘號，能否如上訴人等所稱應屬同一
    批號槍枝，據以推出本案槍彈亦屬盧金盾所有之結論，殊非無疑。本院依上訴人
    等聲請，將兩案槍枝上開槍號函請刑事警察局鑑驗其出廠年份，茲據該局復稱：
    「本局無相關之槍枝出廠檔案資料，無法提供有關槍號槍枝之出廠相關資料」，
    有該局九十年六月七日（九十）刑鑑字第七四三五八號函可參（見本院卷第一六
    一頁）。上訴人乙○○前案甫於八十八年九月七日獲判無罪，本案則在同年十一
    月五日查獲，間隔近二月而已，倘本案查扣之系爭槍彈等物與前案同屬盧金盾交
    付乃姐賴美華持有者，依事理，就此有利之事證應無於獲案之初警訊時，或在檢
    察官第一次偵查訊問中隱匿不說明白之理。上訴人乙○○就系爭槍彈來源所為之
    初供，既無證據足認有何不實，其嗣後改稱之情，本院依上訴人等之聲請及職權
    調查證據結果，均無從認定其更異情詞確與真實符合，依上說明，應以其初供為
    可憑採。至上訴人乙○○雖自白系爭槍彈等物係林茗（敏）松者所寄藏，惟所謂
    「寄藏」之說並無佐證，應認其僅因此取得系爭槍彈等物而持有之。
  (五)上訴人乙○○受雇於上訴人甲○○所營之典匠公司，固據其二人供述一致，關於
    乙○○在典匠公司之工作內容，證人即甲○○之妻張碧貞於警局初訊時證稱：「
    乙○○負責顧店、跑外務」（見偵查卷第二一頁），核與上訴人甲○○於偵查中
    供稱：「學習珠寶、收送鑑定」（見偵查卷第一二六頁）等情一致，若合符節，
    應可信為實在。上訴人等事後雖均改稱乙○○之工作尚包括清掃住家與帶小孩，
    故可以進入甲○○主臥室及閣樓等私密空間云云，然查渠等前後供述之工作項目
    差異性甚夥，且乙○○係年近而立之男子，如謂其工作項目包括「清潔及帶小孩
    」，似難令人遽信，所稱應係臨訟卸責之詞，不足採信。上訴人等又辯稱乙○○
    自受雇時起，即住居於上址「和室」。但此說詞已與乙○○在警局初詢以「你目
    前暫住何處？」，據稱「我目前是在台北市○○○○路大樓三樓與女友住（地址
    不詳）」（見偵查卷第六頁反面）等情不侔，況查證人即至現場查証之南港分局
    刑事小隊長何俊峰結稱：「和室的地板是空的，和室旁的房間內堆滿雜物」「在
    天玉街被告乙○○沒有換洗的衣服，以及棉被，所以才會發偵查卷第一一○頁函
    給檢察官，認定乙○○他沒有住在那裡」（見原審卷第一九二頁、第一九三頁）
    。查上訴人甲○○前揭住家，除主臥室及兒童房外，可供起居住宿用之房間僅餘
    「和室」而已，該「和室」並無經常有人使用或長期住宿之跡證已如前述，且依
    上訴人甲○○迭稱其或經常出國（見原審卷第五一頁所附之入出境紀錄），或常
    出差（如被查獲當日，即南下不在家），衡情亦無可能在男主人經常不在家之情
    形下，容留一介男子與妻子幼小獨住家中，縱認渠等間有僱傭關係，亦然。
  (六)上訴人乙○○雖均稱系爭槍彈等物係其私自藏放在上訴人甲○○前揭主臥室處所
    ，上訴人甲○○據此亦以不知情置辯。然查，證人張碧貞已明白證稱主臥室有門
    鎖等語不移（見偵查卷第二○頁反面），第以主臥室乃男女主人私密生活之處所
    ，依理已難容任外人出入，依上開現場圖可知，主臥室又與其餘房間隔有走道，
    則乙○○縱能出入和室，又曷能進入已上門鎖之主臥室？再者，系爭槍彈等物查
    獲後不久，上訴人乙○○經警帶同重回典匠公司指證藏放槍、彈之確實地點，乙
    ○○所指述之藏放地點，均不清楚，此經南港分局八十八年十二月十八日北市警
    南分刑字第八八六二五五五五三○○號函敘明足徵（見偵查卷第一一○頁）。而
    上訴人甲○○則有在旁指點等情，業據證人何俊峰證述實在（見原審八十九年九
    月十九日之審理筆錄），所述亦與原審當庭播放該次之蒐證（即指證）錄影帶顯
    示：「當警方人員要求上訴人乙○○指證主臥室後貝瑞塔手槍藏放處時，乙○○
    確實幾次回頭（看甲○○），經現場警方人員要求在現場之上訴人甲○○不要干
    擾指證後，乙○○指證便發生遲疑情形，約歷時十多秒後，上訴人甲○○當場又
    以台語說『旁邊』」（見原審八十九年九月二日勘驗筆錄、同年九月十九日審理
    筆錄）結果相符，則上訴人甲○○以不知情等語置辯，即難遽採。上訴人乙○○
    於偵查中雖仍稱：有指出來云云。惟當證人即本件查獲與同往查證之員警何俊峰
    於原審結證「在主臥房的更衣室即電視後面貝瑞塔手槍藏放地點，被告（乙○○
    ）都沒有辦法詳細指出。被告乙○○當時雙手被銬住，一直指天花板，沒有辦法
    指出槍藏放的夾縫」、「當時乙○○指出衣櫥的最後一格，也沒有指出正確位置
    」等情，並經原審當庭播放該次蒐證（即指證）錄影帶，亦顯示相同之結果後，
    上訴人乙○○才翻異前詞改稱：「當日指槍的地方是警察說沒關係，隨便比，所
    以他就隨便比」（見原審八十九年九月十九日之審理筆錄）。又上訴人乙○○於
    原審訊問時曾供稱「金屬箱子內有一瓶透明的油，是我用來擦槍的」（見原審八
    十九年八月二日訊問筆錄），然依卷附查獲當時之照片及蒐證錄影帶所示，查獲
    之現場並無任何油瓶，有原審八十九年八月二日勘驗筆錄可證。證人何俊峰亦證
    稱「（關於查獲的銀色金屬箱內有無查獲任何油瓶？）如果有，應該會連同被查
    獲的東西一起拍照」等語，上訴人嗣後即改稱：「我記錯了」（見原審八十九年
    九月十九日審理筆錄）等語。兼以上訴人乙○○於原審雖自承「被查獲前一天曾
    將制式九○手槍拿至和室前的小客廳觀看，之後從閉路電視看到老闆娘回來，因
    為來不及就直接將該槍以皮包包起來，放到甲○○主臥房後面之櫃子的旁邊」云
    云，然依前開現場勘驗所示，乙○○所指稱之和室前之小客廳與制式九○手槍藏
    放處間之路徑，並非順路，且尚有一段距離，顯非如上訴人所述當時匆促來不及
    之情況下所可能之作為。
三、綜據上述，本院審酌上訴人乙○○事實上並不清楚系爭槍、彈等物之確實藏放地
    點，但對該批槍彈等物之種類、功用及如何包裝等情，則知之甚詳且娓娓道來，
    而上訴人甲○○的確知悉系爭槍、彈等物之藏放位置，除已如前述外，佐之以檢
    舉人指證歷歷，已足作為上訴人甲○○持有系爭槍彈等物之補強證據，尤其事發
    迄今已一年有餘，倘上訴人甲○○確實不知情而純受上訴人乙○○無端藏槍所牽
    連，則甲○○之辭退乙○○工作已恐不及，焉有如乙○○於九十年五月十日在本
    院所稱「目前仍在甲○○處工作」（見本院卷第一四五頁）之理？職是以觀，本
    件堪認上訴人等確有共同持有系爭槍彈等物之犯意，先由乙○○於前揭時地自真
正姓名及年籍均不詳之林茗（敏）松處，取得持有上開槍彈，再推由上訴人甲○
    ○藏放而共同持有之客觀事實。原審經徵得上訴人等同意接受測謊，由原審委請
    法務部調查局鑑定結果，認定「乙○○稱：扣案槍彈是他帶至公司藏放的、扣案
    槍彈不是甲○○的」，以及「甲○○稱：他不知房間內藏放有槍彈、扣案槍彈不
    是他所有、扣案槍彈是乙○○藏放的、乙○○不是在幫他頂罪」等情，測試均呈
    情緒波動反應，應係說謊。有法務部調查局（八九）陸（三）字第八九○五八二
    九四號鑑定通知書可資參考（見原審卷第一六七頁）。按測謊鑑定，係依一般人
    在說謊時，會產生遲疑、緊張、恐懼、不安等心理波動現象，乃利用測謊儀器將
    受測者之上開情緒波動情形加以紀錄，用以判別受測者所供述之真實性，倘受測
    者愈想壓抑其謊言所產生之情緒，在測謊儀器上會愈產生明顯之情緒波動，反之
    ，則無此不實之波動反應。從而測謊鑑定結果，如就否認犯罪有不實之情緒波動
    反應，即非不得供審判上之參酌。依上開上訴人等測謊結果，適足以印證渠等所
    否認犯罪之情詞，並非真實。至南港分局於查獲當時，雖有就裝有槍彈之鋁製防
    潮箱外表施以粉末採集指紋，然該鋁製防潮箱外表係凹凸不光滑面，無法採證，
    另以寧海德寧法針對槍械煙薰，亦無法採得指紋。固據該分局九十年二月二十六
    日北市警南分刑字第九○六○五四○一○○號函復本院在卷（見本院卷第九二頁
    ），然查無法採得指紋之原因很多，基前論斷，仍不能徒據此情即全盤否定或排
    除上訴人等確有持有系爭槍彈等物之認定。上訴人等以前開情詞為辯，委不足信
    。事證明確，上訴人等犯行，均堪認定。
四、上訴人等未經許可持有如附表一、二、三所示之槍、彈，核其所為，均係犯槍砲
    彈藥刀械管制條例第七條第四項之持有手槍罪、同條例第十二條第四項之持有子
    彈罪。上訴人等就前揭犯行，互有犯意聯絡及行為分擔，皆為共同正犯；同時持
    有附表一之槍枝三支，侵害一個社會法益，為單純一罪。又同時持有槍、彈，係
    一行為觸犯上開兩罪名之想像競合犯，應依刑法第五十五條規定，從較重之槍砲
    彈藥刀械管制條例第七條第四項之罪處斷。上訴人乙○○因殺人未遂案件，經台
    灣士林地方法院判處有期徒刑二年六月，八十六年十一月三十日縮刑期滿執行完
    畢，有臺灣高等法院檢察署刑案紀錄簡覆表足憑，其於有期徒刑執行完畢五年以
    內，再犯有期徒刑以上之本罪，為累犯，應依刑法第四十七條之規定加重其刑。
五、原審據以論科，固非無見。然查：
  (一)按槍砲彈藥刀械管制條例第七條第一項將手槍及衝鋒槍併列為槍砲之不同類型而
    規定之，足見其二者乃不同之槍砲甚明。原審判決於主文及事實欄中均認定上訴
    人二人未經許可而持有之槍砲乃「手槍及衝鋒槍」，但理由中引用內政部警政署
    刑事警察局檢驗通知書卻謂上訴人持有者乃以色列ＩＭＩ廠製ＵＺＩ型九釐米「
    制式手槍」（俗認衝鋒槍，但仍非槍砲彈藥刀械管制條例第七條第一項所指之「
    衝鋒槍」），其餘二支亦均為「制式手槍」，則原審此部分之事實認定與所憑証
    據尚有矛盾，致誤認上訴人持有者，除槍砲彈藥刀械管制條例第七條第一項之「
    手槍」外，尚有同法條第一項之「衝鋒槍」，並顯現於主文中，核此部分其事實
    之認定，顯有違誤。
  (二)又可供裝填子彈之空彈匣及俗認衝鋒槍專用滅音管，乃槍枝之從物，屬槍枝之一
    部分，若單獨觀之，則非違禁物，乃原審判決主文中將空彈匣、滅音管與扣案槍
    枝併列沒收，於理由欄二沒收部分，未說明其與違禁物槍枝之關係，逕認定扣案
    「可供裝填子彈之空彈匣三個及烏茲衝鋒槍專用滅音管一支，均是違禁物」云云
    ，核亦有未洽。
  (三)又按刑事審判旨在實現刑罰權之分配的正義，故法院對有罪被告科刑，應符合罪
    刑相當之原則，使罰當其罪，此所以刑法第五十七條明定科刑時應審酌一切情狀
    ，尤應注意該條所列十款事項以為科刑輕重之標準，此項原則於刑事訴訟法第三
    百七十條所定不利益變更禁止原則之例外情形，亦有其適用（最高法院八十六年
    度台上字第三七六三號判決意旨參照），故如原審判決未妥適注意審酌刑法第五
    十七條各款之事項，致量刑顯有失輕時，自屬刑事訴訟法第三百七十條但書「原
    審判決適用法條不當」之情形。查，原審判決理由欄二、第九行中段起謂：「爰
    審酌被告二人素行、犯罪動機、目的、持有子彈與制式槍枝對社會安寧、人身安
    全及治安影響甚鉅、尚未利用該批槍彈犯案、犯罪後被告乙○○坦承持有槍、彈
    犯行，惟企圖為被告甲○○脫罪以及被告甲○○否認犯罪，態度不佳，均已造成
    司法資源之浪費等一切情狀，分別量處如主文所示之刑，並就罰金刑部分，分別
    諭知易服勞役之折算標準」云云，核原審判決未斟酌被告二人共同持有之制式手
    槍共有三枝，配合各該手槍使用之子彈計有二百三十二顆，其中有一枝手槍乃俗
    稱「烏茲衝鋒槍」之以色列ＩＭＩ廠製ＵＺＮ型口徑九厘米制式手槍，其含彈匣
    三個，又有專用滅音管一枝，顯見被告持有制式槍枝數量不少，子彈甚多，其對
    社會治安危害情節，顯與「單純持有玩具手槍改造之槍枝、未持有子彈或持有一
    、二發改造子彈或少數幾發制式子彈」者有別，原審未斟酌及此「犯罪之手段、
    情節」，並未斟酌被告無自述不利於已事實之義務，謂被告甲○○否認犯罪為態
    度不佳，核原審斟酌刑法第五十七條各款時，尚有未當。另原審判決稱：被告
    持有子彈與制式槍枝對社會安寧、人身安全及治安影響甚鉅，犯罪後被告乙○
    ○企圖為被告甲○○脫罪，被告甲○○犯後態度不佳，均已造成司法資源之浪
    費等，核其斟酌情節，似謂被告犯罪之情節嚴重，對社會之危害甚鉅，被告二人
    犯罪後之態度不良，然原審卻於量刑時僅量處槍砲彈藥刀械管制條例第七條第四
    項所定法定刑「五年以上、十五年以下有期徒刑」之低度刑六年及六年二月（有
    殺人未遂累犯部分），則原審所量低度刑，顯與其斟酌犯罪情節所得結論之「犯
    罪對社會安寧、人身安全及治安影響甚鉅等」接近中、高度犯罪情節，非屬低度
    犯罪情節之結論不相適合，綜上所述，原審斟酌、適用刑法第五十七條各款時，
    除有上述不當外，其為科刑輕重標準之衡量時，顯未符合罪刑相當原則，使罰當
    其罪，致原審之量刑顯有失輕，而有適有刑法第五十七條不當之情形。
  (四)另保安處分雖因實際上屬拘束人身自由，而認係不利益上訴人之處分，如諭知保
    安處分或延長保安處分之期間，均有不利益變更禁止原則之適用，但於有刑事訴
    訟法第三百七十條但書「原審判決適用法條不當」之情形時，自不受不利益變更
    禁止原則之限制。又「槍砲彈藥刀械管制條例第十九條第一項規定：『犯第七條
    、第八條、第十條、第十一條、第十二條第一項至第三項、第十三條第一項至第
    三項之罪，經判處有期徒刑者，應於刑之執行完畢或赦免後，令入勞動場所，強
    制工作，其期間為三年。』此項規定不問對行為人有無預防矯治其社會危險性之
    必要，一律宣付強制工作三年，限制其中不具社會危險性之受處分人之身體、自
    由部分，其所採措施與所欲達成預防矯治之目的及所需程度，不合憲法第二十三
    條所定之比例原則。犯上開條例第十九條所定之罪，不問對行為人有無預防矯治
    其社會危險性之必要，一律宣付強制工作三年之部分，與本解釋意旨不符，應自
    本解釋公布之日起不予適用」，司法院大法官會議於八十七年十二月十八日著有
    釋字第四七一號解釋。但依該解釋並非謂「凡犯槍砲彈藥刀械管制條例第十九條
    第一項所列舉之罪，經判處有期徒刑者，均不得依槍砲彈藥刀械管制條例第十九
    條第一項規定宣付強制工作」，而應依個案情節，判斷「行為人所為行為之嚴重
    性、行為人所為表現之危險性，及行為人未來行為之期待相當性」，斟酌比例原
    則，認定行為人有無預防矯治其社會危險性之必要，而決定應否適用槍砲彈藥刀
    械管制條例第十九條第一項規定宣告保安處分。此觀之大法官會議第四七一號解
    釋甚明。從而適用槍砲彈藥刀械管制條例第十九條第一項規定時，未斟酌行為人
    之行為嚴重性、行為表現之危險性、未來行為之期待相當性及比例原則來衡量行
    為人是否有矯治其社會危險性之必要，逕認「被告之行為不具社會危險性」而不
    適用槍砲彈藥刀械管制條例第十九條之規定時，即屬適用該法條不當。又經依個
    案情節審酌符合比例原則部分，即應依法適用槍砲彈藥刀械管制條例第十九條之
    規定宣付保安處分，其應適用該法條而不適用時，亦屬「適用法條不當」。
  (五)按犯槍砲彈藥刀械管制條例第十九條所列各罪，乃針對行為人「未經許可、製造
    、販賣、運輸、轉讓、出租、出借、持有、寄藏、意圖販賣而陳列槍彈」等行為
    為罪刑處罰之規定，立法者於立法於之際，即評價單純之「未經許可、製造、販
    賣、運輸、轉讓、出租、出借、持有、寄藏、意圖販賣而陳列槍彈」等行為，雖
    未據行為人進一步持各該槍砲以犯他罪，但其製造、持有、運輸、轉讓：：等行
    為本身，已具有高度社會危險性及反社會性，而具有高度之社會可責性，故立法
    之際，予以重罰之規定，是以觸犯槍砲彈藥刀械管制條例第十九條所列各罪者，
    當然具有社會危險性，此乃至明之理，僅該條所列各罪之社會危險性高低程度不
    一，依個案情節觀之，每個個案被告之社會危險性高低亦不一，是否該十九條所
    列各罪被告之社會危險性，均有加以預防矯治之必要，理論上亦因而有不一之結
    果，此所以大法官會議釋字第四七一號解釋要求適用該槍砲彈藥刀械管制條例第
    十九條法律時，應加衡量、審酌者，茲若將「有無預防矯治被告社會危險性之必
    要」誤解為「犯該條例十九條所列各罪者有無社會危險性」，進而為該條例第十
    九條法律之適用時，則其法律之適用，亦顯有錯誤。
  (六)原審判決理由三、第十行起謂：「查被告二人雖係犯槍砲彈藥刀械管制條例第七
    條第四項未經許可持有制式槍枝罪及第十二條第四項未經許可持有子彈罪，並經
    本院判處有期徒刑，然被告二人均未曾有違反槍砲彈藥刀械管制條例之前科，復
    未曾持上開槍枝、子彈犯罪，有台灣高等法院檢察署刑案紀錄簡覆表一紙附卷可
    稽，尚難認其具有社會危險性，亦難認被告具有犯罪之習慣或以犯罪為常業或因
    遊蕩或懶惰成習而犯罪之情事，況其所犯之罪，亦經本院分別判處有期徒刑六年
    及六年二月，已足以達到預防其再犯之特別目的，而認對被告二人無預防矯治其
    社會危險性之必要，依據上開司法院大法官會議解釋，並無槍砲彈藥刀械管制條
    例第十九條第一項規定之適用，故均不併予宣告於刑之執行完畢或赦免後，令入
    勞動場所，強制工作三年」云云，原審判決以：被告二人均未曾有違反槍砲彈
    藥刀械管制條例之前科，復未曾持上開槍枝、子彈犯罪等二理由，據以認定被
    告二人「不具有社會危險性」，除其認被告犯槍砲彈藥刀械管制條例第七條第四
    項之罪，竟同時認定「難認被告具有社會危險性」云云，顯屬違法外，其顯未審
    酌「本件被告犯罪行為類型之行為嚴重性、行為表現之危險性、未來行為之期待
    相當性」如何，亦未說明其斟酌比例原則之內容及結果如何，逕以被告二人前未
    曾有違反槍砲彈藥刀械管制條例之前科，及被告二人未曾持本件槍枝犯罪等本件
    行為以外之理由，認定被告二人犯本件行為不具社會危險性，再以被告已據判刑
    六年及六年二月，已足達到「預防再犯」之目的，說明「對被告二人無預防矯治
    其社會危險性之必要」（此與原判決前認定被告二人不具社會危險性一節，亦有
    矛盾），而拒絕適用槍砲彈藥刀械管制條例第十九條第一項之規定，核原審就該
    槍砲彈藥刀械管制條例第十九條第一項法律之適用，亦顯有違誤。
  (七)上訴人等猶執陳詞，據以上訴否認犯罪，雖非可採，然原判決既有上開諸多可議
    之處，自屬無可維持，應予撤銷改判。爰審酌被告乙○○前已有殺人未遂前科、
    被告二人共同持有之制式手槍共有三枝，配合各該手槍使用之子彈計有二百三十
    二顆，其中有一枝手槍乃俗稱「衝鋒槍」之以色列ＩＭＩ廠製ＵＺＮ型口徑九厘
    米制式手槍，其含彈匣三個，又有專用滅音管一枝，顯見被告持有制式槍枝數量
    非少，子彈甚多，雖未查有被告二人持該槍枝另行犯罪之情形，但以被告二人持
    有制式手槍三枝，其中一枝乃警察人員聞之色變、黑道人士喜愛，具有輕巧才便
    攜帶、使用，又有高速、連發、高度殺傷力性能，真正得以「擁槍自重」之「烏
    茲衝鋒槍」，且被告二人持有之制式子彈高達二百三十二發，又有該「烏茲衝鋒
    槍」專用之滅音管，足見被告二人與一般基於好玩、好奇，年輕、識淺而持有玩
    具手槍改造之槍枝者迥然有別，被告二人持有上開槍彈之動機、目的顯非單純，
    依被告二人本件犯罪行為之手段、情節嚴重，已足認其社會危險性甚高，對社會
    具有高度之危害性，已嚴重影響社會之治安，另斟酌被告甲○○前尚無不良素行
    紀錄、被告二人犯罪未見受何刺激、平日之生活狀況、知識程度及犯罪後上訴人
    乙○○坦承持有槍、彈犯行，惟企圖為上訴人甲○○脫罪，犯後態度不佳等一切
    情狀，另審酌本院併宣告被告二人應付保安處分三年（詳如後述），而保安處分
    實際上有拘束被告之人身自由等情狀，本院因認應量處被告二人如主文第二項所
    示之刑，其中罰金刑部分，併分別諭知易服勞役之折算標準。
  (八)被告二人犯本件槍砲彈藥刀械管制條例第七條第四項之罪，其犯罪情節嚴重，對
    社會治安具有高度之危險性，有如前述，以被告二人持有制式手槍之數目高達三
    支，其中一支為俗稱「烏茲衝鋒槍」及子彈多達二百三十二發併有「烏茲衝鋒槍
    」專用滅音管等如上所述事實及情節，被告二人本件犯罪行為之嚴重性甚高、行
    為表現出來之危險性亦高，以被告甲○○否認持有槍彈，二人對持有槍彈之動機
    、目的又不吐實，實難對被告二人未來行為具有何期待性，依強制工作保安處分
    對被告自由拘束之程度，及基此所欲達到之教化、治療目的，經衡量上開事項及
    比例原則後，本院認被告二人犯本件罪行所表現出來之高度社會危險性，實有加
    以預防矯治之必要，爰依槍砲彈藥刀械管制條例第十九條第一項規定諭知各應於
    刑之執行完畢或赦免後，令入勞動場所強制工作參年。
六、扣案如附表一所示之手槍等槍枝（含彈匣三個、專用滅音管一枝，該彈匣及滅音
    管均為槍枝之從物）及附表二所示之子彈等物均係違禁物，應依法沒收。附表三
    之(一)其中○點二二吋轉輪子彈八顆，經鑑定後認為不具殺傷力，與本件犯罪無直
    接關係，其餘附表三、(一)所示子彈及附表三(二)所示子彈均經試射，已不具子彈外
    形，彈殼並非違禁物，亦非供犯罪所用之物，均不另為沒收之諭知。
據上論斷，應依刑事訴訟法第三百六十九條第一項前段、第三百六十四條、第二百九
十九條第一項前段、槍砲彈藥刀械管制條例第七條第四項、第十二條第四項，第十九
條第一項、刑法第十一條前段、第二十八條、第五十五條、第四十七條、第四十二條
第三項、第三十八條第一項第一款，罰金罰鍰提高標準條例第二條，現行法規所定貨
幣單位折算新臺幣條例第二條，判決如主文。
本案經檢察官賴俊雄到庭執行職務。
中      華      民      國    九十      年      八      月    二十三    日
                              臺灣高等法院刑事第二十三庭
                                  審判長法  官  黃  瑞  華
                                        法  官  雷  雯  華
                                        法  官  吳      燦
右正本證明與原本無異。
如不服本判決應於收受送達後十日內向本院提出上訴書狀，其未敘述上訴之理由者並
得於提起上訴後十日內向本院補提理由書（均須按他造當事人之人數附繕本）。
                                        書記官  陳  靜  姿
中      華      民      國    九十      年      八      月    二十三    日
附表一：
（一）以色列ＩＭＩ廠製ＵＺＮ型口徑九厘米制式手槍一枝（俗認衝鋒槍，含彈匣三
      個、專用滅音管一枝，該彈匣及滅音管均為槍枝之從物，槍枝管制號碼為00
      00000000號）。
（二）美國ＢＥＲＥＴＴＡ廠製九釐米制式半自動手槍一枝（槍枝管制號碼0000
      000000號）。
（三）北美武器公司製口徑○點二二吋制式轉輪手槍一枝（槍枝管制號碼00000
      00000號）。
附表二：
      制式口徑九釐米子彈一百六十二顆。
附表三、
（一）○點二二吋轉輪子彈三十二顆（均經試射完畢，其中二十四顆為制式口徑○點
      二二吋轉輪槍彈，具殺傷力，另八顆為不發彈）。
（二）制式九釐米子彈三十八顆（業經試射完畢，具殺傷力）。
附錄一：
本判決論罪科刑法條全文
槍砲彈藥刀械管制條例第七條第四項：
未經許可，持有、寄藏或意圖販賣而陳列第一項所列槍砲、彈藥者，處五年以上有期
徒刑，併科新台幣一千萬元以下罰金。
槍砲彈藥刀械管制條例第十二條第四項：
未經許可，持有、寄藏或意圖販賣而陳列子彈者，處五年以下有期徒刑，併科新台幣
三百萬元以下罰金。
附錄二：
關於「量刑及諭知強制工作」之少數（不同）意見：           受命法官  吳 燦
一、刑事訴訟法第三百七十條規定：「由被告上訴或為被告之利益而上訴者，第二審
    法院不得諭知較重於原審判決之刑。但因原審判決適用法條不當而撤銷之者，不
    在此限。」此即一般所謂「不利益變更之禁止原則」。保安處分雖與刑罰性質有
    別，但實際上仍屬拘束人身之自由，應認係一種不利益之處分，故諭知保安處分
    或延長保安處分之期間，亦均有不利益變更原則之適用（最高法院八十七年台上
    字第一四六三號判決參照）。
二、刑罰之量定，固屬法院自由裁量之職權行使，但仍應審酌刑法第五十七條所列各
    款事由及一切情狀為酌量輕重之標準，並非漫無限制，在同一犯罪事實與情節，
    如別無其他加重或減輕之原因，下級審法院量定之刑，亦無過重或失輕之情形，
    則由被告上訴或為被告之利益而上訴第二審之案件，如第二審判決所適用之法條
    與第一審相同，亦即非因第一審判決適用法條不當而予撤銷，而其客觀上所認定
    之被告犯罪情節並無較第一審所認定者為重，則除非第一審判決量刑的確失輕，
    第二審判決如諭知較重於第一審判決之刑，或諭知第一審判決所未宣告之保安處
    分，即難謂與罪刑相當原則及不利益變更禁止原則之旨意無悖。
三、本件縱認被告上開犯罪已經證明，原審及本院第二審判決所適用之法條同為槍砲
    彈藥刀械管制條例第七條第四項之持有手槍罪、同條例第十二條第四項之持有子
    彈罪之共同正犯，依想像競合犯之例從一重之持有手槍罪處斷。原審判決所量處
    被告之罪刑，已具體審酌刑法第五十七條各款所列之情形，並敘明不予宣告強制
    工作之理由，此項裁量權之行使無有如何不具合理性或妥當性可指，較之於本院
    判決所處之刑，亦無何失輕情形。即本院第二審並未以適用法條不當撤銷原判決
    ，於此情形所為之量刑及宣告強制工作，似不無與上開原則之適用有所違背。事
    涉法律之適用，爰提出少數（不同）意見。（按：理由欄五、(三)所引最高法院八
    十六年度台上字第三七六三號判決，係指犯罪情節已屬減輕仍維持原宣告刑而未
    說明理由）。


司法院資訊處製作；財團法人民間司法改革基金會備份。
